【裁判字號】    89,上易,4555
【裁判日期】    900430
【裁判案由】    背信
【裁判全文】
臺灣高等法院刑事判決                          八十九年度上易字第四五五五號
    上  訴  人
    即  被  告  甲○○
    選任辯護人  李克強
                張振興
右上訴人即被告因背信案件，不服臺灣板橋地方法院八十九年度易字第一五一二號，
中華民國八十九年九月四日第一審判決（起訴案號：臺灣板橋地方法院檢察署八十八
年度偵字第二六一三二號）提起上訴，本院判決如左：
    主  文
原判決撤銷。
甲○○為他人處理事務，意圖為自己不法之利益，而為違背其任務之行為，致生損害
於本人之利益，處有期徒刑肆月，如易科罰金，以參佰元折算壹日。
    事  實
一、甲○○係設在臺北縣三重市○○○路一四五巷九弄十一號大鎰塑膠跟有限公司（
    下稱「大鎰公司」）之負責人，明知編號二○○之鞋跟模具係由足享企業有限公
    司（下稱「足享公司」）之負責人乙○○於民國八十七年十二月間提供鞋跟樣式
    並出資新台幣（下同）六萬元，委託其向模具商林文貞訂製，而屬乙○○所有，
    因生產之便而託寄於伊，除由乙○○下單訂製或經乙○○之同意外，並不得擅自
    以該鞋跟模具產製鞋跟出售予他人，詎甲○○竟意圖為自己不法之利益，於八十
    八年三月間某日，擅以該鞋跟模具製造鞋跟二萬雙，並於八十八年四月十六日將
    其中之二千四百雙出售予柯明士所經營之元統鞋業有限公司（下稱「元統公司」
    ），而違背其受寄之任務，致生損害於足享公司之營業利益。
二、案經足享公司訴由臺灣板橋地方法院檢察署檢察官偵查起訴。
    理  由
一、訊據上訴人即被告甲○○（下稱被告）就其係設在臺北縣三重市○○○路一四五
    巷九弄十一號大鎰公司之負責人，編號二○○之鞋跟模具係其持告訴人足享公司
    負責人乙○○所交付之鞋跟樣式委由模具商林文貞所製，其於八十八年三月間，
    以該鞋跟模具製造鞋跟二萬雙，並於八十八年四月十六日將其中之二千四百雙出
    售予柯明士所經營之元統公司之事實固不諱言，惟然矢口否認有何背信犯行，辯
    稱：伊與告訴人乙○○間有關鞋跟模具之生意往來已久，雙方約定告訴人向渠所
    訂購之鞋跟如超過二千雙，則有關之模具費用渠則退還予告訴人，惟告訴人就編
    號二○○之型鞋跟共僅向渠訂購八百雙，況該模具上亦刻有渠公司之電話號碼，
    且模具費是渠付給模具製造商，是該模具屬渠所有，渠自得製造並出售鞋跟，本
    件渠與告訴人間之關係為買賣，渠並未受告訴人之委任，並無背信之可言，本件
    實係告訴人向渠借款一百二十五萬元意圖賴債不還，勾串大鎰公司之職員竊取銷
    貨憑證提出告訴云云。惟查：
（一）右揭事實迭據告訴人於檢察官偵查、原審審理、本院調查、審理時指訴綦詳，
      而被告對於編號二○○型鞋跟模具，係由其持告訴人所提供之鞋跟樣式向模具
      商林文貞訂製，及其曾於八十八年三月間製造編號二○○型模具之鞋跟二萬雙
      並出售其中二千四百雙予元統公司等情，亦均自承不諱業如前述，此部分核與
      證人即模具商林文貞及元統公司負責人柯明士於原審審理時證述之情節相符，
      並有公司執照、免用統一發票收據一紙、估價單二紙等影本及鞋跟照片三幀附
      卷可稽。雖被告就前述其出售予元統公司之估價單一紙部分辯稱係被告勾串大
      鎰公司之職員竊得等語，惟查被告此部分所指縱係屬實，要不生影響於被告以
      編號二○○型鞋跟模具產製編號二○○型模具之鞋跟二萬雙而出售其中二千四
      百雙予元統公司之事實。
（二）被告雖辯稱本件渠與告訴人間之關係為買賣，渠並未受告訴人之委任，無背信
      之可言云云。惟查本件告訴人及被告間就有關鞋跟模具及鞋跟之交易，均係由
      告訴人提供鞋跟樣式予被告，再由被告持鞋跟樣式向模具商訂製鞋跟模具，俟
      鞋跟模具製作完成經試模無誤後，再由被告以鞋跟模具製作射出鞋跟出售予告
      訴人，此等事實為被告及告訴人所不爭執；是告訴人與被告間有關之編號二○
      ○型鞋跟模具及依鞋跟模具製作射出鞋跟之交易法律關係應係可分，即為鞋跟
      模具製作及鞋跟之射出二者；後者係被告依模具商製作完成之鞋跟模具製作射
      出鞋跟出售予告訴人，此部分告訴人與被告間之法律關係固為買賣；惟前者，
      即鞋跟模具之製作並非由被告為之，被告於此一階段，僅係將告訴人提供鞋跟
      樣式轉交予模具商訂製鞋跟模具，而編號二○○型鞋跟模具之費用六萬元，經
      被告於八十八年二月向告訴人催討後，業經告訴人於八十八年六月間支付，被
      告對此等事實亦均是認之，編號二○○型鞋跟模具既非被告所製作，費用亦係
      由告訴人支付，是此部分於法應認被告係受告訴人之委託，轉請模具商訂製鞋
      鞋跟模具，而屬委任之關係無誤。被告此部分認非委任之所辯，尚非可採。
（三）被告雖辯稱編號二○○之型鞋跟模具上刻有渠公司之電話號碼，是該模具自屬
      渠所有，渠自得製造並出售云云。惟查編號二○○型模具經原審於八十九年七
      月十二日勘驗結果，雖均刻有大鎰公司之電話號碼，此固有原審勘驗筆錄可考
      （見原審卷第一二五頁）；然模具打上電話號碼，乃為識別來日產出鞋跟係某
      工廠製造，兼有廣告效益、方便客戶訂貨，除特別交代外，不論由誰出資，模
      具廠例皆打上鞋跟製造商之電話號碼，業據證人即模具業者林文貞及鞋跟製造
      廠商莊千儀分別於原審八十九年七月十二日、八十九年八月二十一日審理時到
      庭證述明確，證人林文貞陳稱：「打上電話是依慣例行事，．．．打上電話的
      意義就是要識別鞋跟是誰所生產」等語（見原審卷一二七頁）；證人莊千儀陳
      稱：「（模具打上電話是業者的習慣？）是的，都是打射出鞋跟或做大底工廠
      的電話，如果客戶有要求，也會打上客戶的電話」等語（見原審卷第一七三頁
      正、反面）；即被告於原審八十九年五月三十一日訊問亦自陳編號二○○型模
      具上之電話係渠吩咐模具廠打上（見原審卷第五十八頁）；模具打上電話號碼
      ，既係為識別來日產出鞋跟係某工廠製造，亦得依客戶之要求而打上客戶之電
      話，是徒以模具上所示之電話號碼，並不足以資為判斷該模具究係何人所有。
      被告雖另於原審審理中舉證人柯明士、謝何林、潘維瑛等人，而欲以其與證人
      柯明士、謝何林、潘維瑛等人間之交易模式供為其與告訴人間交易模式或模具
      誰屬之證明，姑不論被告所舉提之證人柯明士、謝何霖、潘維英等於原審審理
      中所為之證述為何，惟商場上雖非無一般交易之模式，惟商業交易本質上為契
      約行為，依契約自由之原則，契約之內容、條件等，於不違反法律強制規定之
      前提下，本得由各當事人自由決定，契約之一方當事人本不得強制他方當事人
      同意若何之契約內容或條件，況契約訂定時之主、客觀因素，瞬息萬變，於法
      亦非得謂契約一方當事人與他人間之契約之內容、條件等若何，第三人與該當
      事人間之契約內容、條件等必與之相同，是被告所舉提之證人柯明士、謝何林
      、潘維瑛等於原審審理中所為之證述於法自非得資為被告有利之證明。
（四）被告另辯稱渠與告訴人間就有關鞋跟模具之交易，雙方係約定若告訴人向渠所
      訂購之鞋跟如超過二千雙，則有關模具之費用則由被告退還予告訴人云云。惟
      查被告此部分有關其與告訴人間交易模式之所辯，業經告訴人所否認；且被告
      於檢察官偵查中係供稱：「是他拿鞋跟模型給我，模具由我製造，八十七年間
      開模子時，並沒有約定我不能把所所開發的模鞋跟製造生產賣給他人，所以我
      才會賣給別人，八十八年也沒有約定，但八十八年三月我有問他可否將已開發
      出來的模子去生產鞋跟賣給他人，他說景氣不好，由我決定。」等語（見他字
      卷第十四頁反面、第十五頁）、「（八十七年有無退模具費給告訴人？）有，
      （為何要退模具費給告訴人？）我們係採共同發模具，我來做，後來我要用該
      模具生產鞋跟給別家，所以我才退模具費給乙○○，（八十七年合作時，是否
      已約定若模具生產製造出來你也可以用該模具製造鞋跟賣給別家？）是的，（
      既然你有此生產模具賣給他家之權利，為何你行使此權利時，還要退模具費給
      乙○○？）因為我賣給他家會產生利潤。」等語（見偵卷第六頁正、反面）；
      被告於原審審理時則供稱：「我跟告訴人是共同開發及行銷，我們可以就各自
      行銷通路自己去賣，．．．開模有二種情形，一種是由告訴人出錢，一種是由
      我出錢．．．因為模具費用是我出的，模具所有權就是我的，因模具是我的，
      如果我不做給告訴人是可以的，模具如果是告訴人出錢，第一種情形是我跟他
      寫合約，約定說我不可以未經同意就做出鞋跟賣給別人，另外一種情形是如果
      我要用告訴人付費開發的模具要做鞋跟去賣，需要告訴人同意，後面這二種情
      形的差別就在有無跟告訴人約定而已，（如果模具是告訴人出錢開發的，這支
      模具是屬何人？）是我們二人共有，我要出試模費用、人工、水電、材料等費
      用，．．．（合作開發的話，是否有約定要如何出錢？）大部分是由告訴人出
      全部開發費用（就是付給模具廠的費用），另外一種情我也是不用出模具費，
      只是約定鞋跟共同行銷，如果賣錢而且有賺錢才分給告訴人，．．．我跟告訴
      人合作全部都是共同開發，沒有約定哪一友鞋跟是專屬告訴人使用，．．．（
      共同開發模具有無約定各佔多少所有權？）沒有，因沒打契約，（共同開發的
      模具有無約定盈虧比例各佔多少？）沒有約定，通常共同開發的模具也沒有約
      定說告訴人一定要訂多少鞋跟才可以，．．．共同開發的模具告訴人可以拿給
      別人生產，但不用付我錢，．．．（模具要不要共同開發是否要特別約定？）
      都不需要特別約定，如果屬告訴人專用才要寫合約書，（關於系爭的二支模具
      你可以使用，當初在訂製模具是沒有特別講的是嗎？）是的，沒有特別口頭約
      定及寫書面，也就是我們都可以賣，．．．（當時關於這二支模具跟告訴人約
      定什麼？）約定什麼是沒有約定，是只說共同開發，我都沒講，他這樣講，我
      說好」、「（系爭二組模具開完之後，有無跟告訴人約定一定要下訂生產多少
      鞋跟才可以？）沒有約定，因為我可以賣，所以沒有約定，（跟告訴人之間有
      無曾開模之後，就約定要訂幾萬雙鞋跟？）沒有，因為我們都是共同開發。」
      等語（分見原審卷第二十八頁反面、第二十九頁反面、第三十頁、第三十二頁
      正、反面、第三十四頁反面、第八十頁）；足證被告於檢察官偵查、原審審理
      中就其與告訴人間之交易模式均係供稱其等係共同開發，其與告訴人間並無一
      定要下訂生產多少鞋跟之約定等語；被告於檢察官偵查、原審審理時均未為其
      與告訴人約定若告訴人向渠所訂購之鞋跟如超過二千雙，則有關模具之費用則
      由被告退還予告訴人云云；衡諸日常事理，果被告此部分所辯屬實，則此一存
      在於其與告訴人間之約定，且顯有利於被告之抗辯，被告焉有不於訴訟之初即
      舉提證據陳述之理？再參以被告辯護人於本院受命法官九十年二月二十一日調
      查中，則另稱被告與告訴人間之交易模式有二大類，由帳本中歸類，又可分為
      四種（見辯護人九十年二月二十一日陳報及答辯狀），與被告所辯其與告訴人
      間之交易模式又有不同；益證被告此部分之所辯，顯有臨訟杜撰之虛偽，而不
      可採信。
（五）被告另辯稱模具費是渠付給模具製造商，是該模具自屬渠所有，渠自得製造並
      出售鞋跟云云。然查編號二○○型模具費用雖係先由被告支付予模具商，惟被
      告對於其於八十八年二月即向告訴人催討該筆模具費用，而告訴人亦業於八十
      八年六月間已支付該筆費用予被告之事實均不否認；被告既於其付款予模具商
      後，即向告訴人催討，足見被告主觀上亦認有關編號二○○型模具費用本係告
      訴人要支付，況於法當事人間本可就一定費用約定先由何人墊付，惟此種付款
      方法之約定，於當事人間契約之法律性質並無何影響，更無影響於當事人間對
      於該契約標的物之所有權歸屬之認定，被告徒以編號二○○型模具費用雖係先
      由被告墊付予模具商，即認該模具係其所有之所辯，顯無可採。再者，被告雖
      辯稱其與告訴人雙方約定告訴人向渠所訂購之鞋跟如超過二千雙，則有關之模
      具費用渠則退還予告訴人云云，果真此部分之辯解屬實（前述（四）已予駁斥
      ），則理應於被告退款之後，該鞋跟模具之所有權仍歸屬於告訴人，於告訴人
      方有實益，否則，果於被告將模具費用退還予告訴人後，該模鞋跟模具歸被告
      所有，則此又與被告向告訴人購買該鞋跟模具何異？益證被告此部分之所辯，
      毫無可取。
（六）被告另以該模具係其所有，其自得以模具製造並出售鞋跟云云。惟，如前引被
      告供述，被告自陳「開模有二種情形，一種是由告訴人出錢，一種是由我出錢
      ，因為模具費用是我出的，模具所有權就是我的，因模具是我的，如果我不做
      給告訴人是可以的，模具如果是告訴人出錢，第一種情形是我跟他寫合約，約
      定說我不可以未經同意就做出鞋跟賣給別人，另外一種情形是如果我要用告訴
      人付費開發的模具要做鞋跟去賣，需要告訴人同意，後面這二種情形的差別就
      在有無跟告訴人約定而已」等語，果編號二○○型模具確係被告所有，被告何
      需於使用前徵得告訴人之同意？被告既需於使用該模具前徵得告訴人之同意，
      益證該鞋跟模具之所有權屬於告訴人所有，要無疑義。該鞋跟模具之所有權既
      屬告訴人所有，則非所有權人之被告自不得擅自以該鞋跟模具產製鞋跟，否則
      即與前述其受告訴人之託向模具製造商訂購鞋跟模具之任務即有違背。
（七）本件告訴人委託被告向模具製造商訂購開模者係女用之鞋跟，而類此之物要因
      時尚流行之趨勢，而影響於該物於市場上之銷售狀況，且時下流行日新月異，
      各類產品推陳出新，各種物品之新型或新式樣均非能長久於市場上暢銷，是各
      商家均無不把握該等產品初推出之際，獨自促銷該產品以求高利，本件被告未
      經告訴人之同意，即將屬時尚流行物品之鞋跟，以告訴人所有之鞋跟模具產製
      鞋跟並出售予他人，於告訴人之銷售自生有不利之影響，而足生損害於告訴人
      ，亦至為灼然。
（八）被告另辯稱本件實係告訴人向渠借款一百二十五萬元意圖賴債不還，勾串大鎰
      公司之職員竊取銷貨憑證提出告訴云云。惟查此部分被告均未能提出具體證據
      以供本院調查，其此部分之所辯，尚難遽以採信。況被告此部分所辯縱認屬實
      ，亦與其本件未經告訴人之同意，擅以告訴人所有之鞋跟模具產製鞋跟並出售
      予他人之行為無所關涉，其執此為其辯解之一，亦無足可採。
（九）被告另舉提記帳本等物欲供為其與告訴人間交易模式之證明，惟如前述，被告
      與告訴人間並無被告所稱若告訴人向渠所訂購之鞋跟如超過二千雙，則有關模
      具之費用則由被告退還予告訴人之約定，況該等帳冊係被告單方面之記載，其
      信憑性已有可疑，且經本院詳核後，於其中亦發現僅編號一○○六之鞋跟模具
      部分有退款之記載，其他則均付諸闕如，是被告此部分所舉提之記帳本於法亦
      無足資為被告有利之證明。
（十）綜上所述，被告前述所辯各節，無非係事後卸責之詞，不足採信。是本件事證
      明確，被告之犯行堪以認定，自應依法論科。
二、核被告所為係犯刑法第三百四十二條第一項之背信罪。
三、公訴意旨另以被告另於八十七年七月二十日前之某日，擅以編號一○○六之鞋跟
    模具在大鎰公司內製造數量不詳之鞋跟售予其他製鞋業者云云。惟按被告之自白
    不能作為有罪判決之唯一證據，仍應調查其他必要之證據，以察其是否與事實相
    符，刑事訴訟法第一百五十六條第二項定有明文。又按告訴人之告訴，係以使被
    告受刑事訴追為目的，是其陳述是否與事實相符，仍應調查其他證據以資審認，
    最高法院五十二年台上字第一三００號著有判例可資參照。查本件有關被告以編
    號一○○六之鞋跟模具產銷鞋跟部分之證據，除告訴人指稱被告以該鞋跟模具產
    銷鞋跟及退還該部分之模具費之外，即屬被告於檢察官偵查中自白（見他字卷第
    十四頁反面，被告嗣於本院調查、審理中則加以否認），此外並無任何證據證明
    被告以編號一○○六之鞋跟模具製造鞋跟之數量究為若干？被告銷售該等鞋跟予
    何廠商？尚乏此等攸關被告擅行利用告訴人之編號一○○六之鞋跟模具以產銷鞋
    跟犯罪事實之證明，於法尚不得僅憑告訴人之指訴及被告偶一不能證明與事實相
    符之自白，即遽為被告該部分有罪之認定。此外復查無其他積極證據證明被告有
    擅行利用告訴人之編號一○○六之鞋跟模具以產銷鞋跟之犯行，惟公訴人認此部
    分，與前開應予論罪科刑之部分，有連續犯裁判上一罪之關係，爰不就此部分另
    為無罪之諭知，附此敘明。
四、原審以被告事證明確，而予論科，固非無見。惟如前述，並無證據證明被告關於
    編號一○○六之鞋跟模具，亦有製造出售予其他製鞋業者，原審就此部分未詳予
    調查認定，除告訴人之指訴外，徒憑被告不能證明與事實相符之自白即予認定，
    並論被告以連續犯罪責，尚嫌率斷，而有違誤；另查被告行為後，刑法第四十一
    條業於九十年一月十日修正公布，而於同年一月十二日生效施行，其修正後之條
    文為：「犯最重本刑為五年以下有期徒刑以下之刑之罪，而受六個月以下有期徒
    刑或拘役之宣告，因身體、教育、職業、家庭之關係或其他正當事由，執行顯有
    困難者，得以一元以上三元以下折算一日，易科罰金。但確因不執行所宣告之刑
    ，難收矯正之效，或難以維持法秩序者，不在此限。」「併合處罰之數罪，均有
    前項情形，其應執行之刑逾六月者，亦同」，與修正前刑法第四十一條相較，修
    正後條文顯較有利於被告，自應適用修正後刑法第四十一條規定諭知易科罰金之
    折算標準，原判決未及適用、比較刑法第四十一條之新、舊法，亦有未洽。被告
    上訴否認犯罪，雖無足取，惟原判決既有可議，即屬無可維持，應由本院將原判
    決撤銷改判。爰審酌被告並無犯罪前科之品行、其本件犯罪之動機、目的、手段
    、所生危害，暨犯後飾詞巧辯，除退還編號一○○六模具之開模費用外，自承迄
    未賠償告訴人其餘損害，尚乏悛悔實據之犯後態度等一切情狀，量處如主文第二
    項所示之刑，並諭知易科罰金之折算標準，以示懲儆。
據上論斷，應依刑事訴訟法第三百六十九條第一項前段、第三百六十四條、第二百九
十九條第一項前段，刑法第三百四十二條第一項，修正後刑法第四十一條第一項、罰
金罰鍰提高標準條例第一條前段、第二項，判決如主文。
本案經檢察官鄭龍照到庭執行職務。
中      華      民      國      九十      年      四    月    三十      日
                              臺灣高等法院刑事第十庭
                                  審判長法  官  溫  耀  源
                                        法  官  何  菁  莪
                                        法  官  林  銓  正
右正本證明與原本無異。
不得上訴。
                                        書記官  吳  美  貞
中      華      民      國      九十      年      五    月      三      日
附錄本判決論罪科刑法條：
刑法第三百四十二條第一項
為他人處理事務，意圖為自己或第三人不法之利益或損害本人之利益，而為違背其任
務之行為，致生損害於本人之財產或其他利益者，處五年以下有期徒刑、拘役或科或
併科一千元以下罰金。
前項之未遂犯，罰之。


司法院資訊處製作；財團法人民間司法改革基金會備份。
